ACORDAO-COMPLETO-2423712

ACÓRDÃO 11539/2020 ATA 37/2020 - SEGUNDA CÂMARA

VISTOS, relatados e discutidos estes autos que tratam de pedido de reexame interposto contra o Acórdão 3328/2019-TCU-Segunda Câmara.
ACORDAM os ministros do Tribunal de Contas da União, reunidos em sessão da Segunda Câmara, ante as razões expostas pelo relator e com fundamento no artigo 48 da Lei nº 8.443/92, c/c o artigo 286 do RI/TCU, em:
9.1. conhecer do recurso e, no mérito, dar-lhe provimento para tornar sem efeito o Acórdão 3328/2019-TCU-Segunda Câmara, mantido pelo Acórdão 451/2020-TCU-Segunda Câmara e considerar legal o ato de alteração de aposentadoria de Lys Mary Bileski Cândido, com a determinação de seu registro;
9.2. dar ciência desta decisão à Universidade Federal do Paraná e à recorrente.

Pedido de reexame interposto contra decisão que julgou ilegal ato de aposentadoria.

Segunda Câmara

Universidade Federal do Paraná.

3. Interessados/Responsáveis/Recorrentes:
3.1. Interessados: Lys Mary Bileski Candido (XXX.749.939-XX).
3.2. Recorrente: Lys Mary Bileski Candido (XXX.749.939-XX).

13.1. Ministros presentes: Ana Arraes (Presidente), Augusto Nardes (Relator), Aroldo Cedraz e Raimundo Carreiro.
13.2. Ministros-Substitutos presentes: Marcos Bemquerer Costa e André Luís de Carvalho.

AUGUSTO NARDES

Ministra Ana Arraes.

Tratam os autos de pedido de reexame interposto por Lys Mary Bileski Cândido contra o Acórdão 3328/2019-TCU-Segunda Câmara, que teve como relatora a Ministra Ana Arraes.
2.	A Secretaria de Recursos, acompanhada pelo representante do Ministério Público junto ao TCU, examinou detalhadamente o recurso, razão pela qual transcrevo abaixo a análise, com ajustes que julgo pertinentes:
INTRODUÇÃO	
1.	Trata-se de pedidos de reexame (peça 45) interposto pela Sra. Lys Mary Bileski Cândido contra o Acórdão 3328/2019-TCU-Segunda Câmara (peça 23) , mantido pelo Acórdão 451/2020-TCU-Segunda Câmara (peça 37) .
1.1.	A deliberação recorrida apresenta o seguinte teor:
VISTOS, relatados e discutidos os atos de alteração de aposentadoria de Lys Mary Bileski Cândido, ex-servidora da Universidade Federal do Paraná.
ACORDAM os ministros do Tribunal de Contas da União, reunidos em sessão da 2ª Câmara, ante as razões expostas pela relatora, e com fundamento nos arts. 71, inciso III e IX, da Constituição Federal, 1º, inciso V, 39, inciso II, e 45 da Lei 8.443/1992, 1º, inciso VIII, 259, inciso II, 260, §§1º e 2º, 261 e 262 do Regimento Interno, 8º, caput, da Resolução TCU 206/2007 e 19, inciso II e §§ 2º e 3º, da Instrução Normativa TCU 78/2018, bem como na Súmula TCU 106, em:
9.1. considerar legal o ato de alteração de aposentadoria 10792600-04-2009-000003-0, de Lys Mary Bileski Cândido, e determinar-lhe o registro;
9.2. considerar ilegal o ato de alteração de aposentadoria 10792600-04-2012-000324-5, de Lys Mary Bileski Cândido, e recusar-lhe o registro;
9.3. dispensar a reposição das importâncias indevidamente recebidas de boa-fé pela beneficiária até a data da notificação desta deliberação à unidade jurisdicionada;
9.4. determinar à Universidade Federal do Paraná que:
9.4.1. faça cessar os pagamentos decorrentes do ato impugnado no prazo de 15 (quinze) dias, comunicando ao TCU as providências adotadas;
9.4.2. comunique à interessada a deliberação deste Tribunal e a alerte de que o efeito suspensivo proveniente da eventual interposição de recursos junto ao TCU não a eximirá da devolução dos valores indevidamente recebidos após a notificação, em caso de não provimento dos apelos;
9.4.3. encaminhe a este Tribunal, no prazo de 30 (trinta) dias, a partir da ciência deste acórdão, por cópia, comprovante da data em que a interessada dele tomar conhecimento;
9.4.4. emita, no prazo de 30 (trinta) dias, a contar da ciência desta deliberação, novo ato concessório de aposentadoria em nome da ex-servidora, em que seja suprimida a irregularidade verificada, e o submeta a este Tribunal para nova apreciação.
 (destacamos e sublinhamos) 
HISTÓRICO
2.	O ato de alteração da aposentadoria da Sra. Lys Mary Bileski Cândido foi considerado irregular em razão do acréscimo de tempo insalubre (1 ano, 3 meses e 16 dias) sem que tenha sido apresentado laudo pericial que demonstre a existência de risco ou de agentes nocivos à saúde da ex-servidora no local de trabalho.
2.1.	Contra os termos do julgado de origem foram opostos embargos de declaração, que foram conhecidos e rejeitados pelo Acórdão 451/2020-TCU-Segunda Câmara. 
2.2.	Irresignada, a recorrente interpôs o presente pedido de reexame, que se fundamenta nas alegações que, adiante, passar-se-á a relatar.
EXAME DE ADMISSIBILIDADE
3.	Reitera-se o exame preliminar de admissibilidade (peça 46) , ratificado à peça 49 pelo Excelentíssimo Senhor Ministro João Augusto Ribeiro Nardes, que entendeu pelo conhecimento do recurso, uma vez que preenchidos os requisitos do art. 48 da Lei 8.443/1992, c/c os arts. 285 e 286, parágrafo único, do RI/TCU, suspendendo-se os efeitos dos itens 9.2, 9.4, 9.4.1 e 9.4.4 do Acórdão 3328/2019-TCU-Segunda Câmara.
EXAME DE MÉRITO
4.	Constitui objeto do presente recurso analisar se a Sra. Lys Mary Bileski Cândido, ex-professora do Departamento de Nutrição da UFP, faz jus ao acréscimo de tempo insalubre  referente a período laborado anterior ao advento da Lei nº 8.112/90 (contagem ponderada) .
5.	Da suposta regularidade do tempo insalubre 
5.1.	Defende a regularidade do ato de alteração da aposentadoria, que acresceu tempo insalubre, com base nas seguintes alegações:
5.2.	a contagem especial do tempo insalubre foi garantido aos docentes da UFPR por força de decisão judicial transitada em julgado na ação civil pública n° 2004.70.00.026477-1/PR, atualmente sob o n°5043552-05.2015.4.04.7000, promovida pela Associação dos Professores da Universidade Federal do Paraná - APUFPR;
5.3.	na ação movida pela APUFPR foi declarado "o direito dos servidores públicos federais, inclusive professores, lotado na UFPR à contagem do tempo de serviço comprovadamente ensejador de aposentadoria especial e anterior à publicação da Lei n° 8.112/1990, mediante a sua conversão em tempo comum com o uso dos fatores 1,4 (para homens) e 1,2 (para mulheres) ", sendo que "o titulo reconheceu a desnecessidade de laudo técnico para a comprovação da atividade insalubre, penosa ou perigosa durante a égide do RGPS";
5.4.	a deliberação do TCU, que exige a apresentação de laudo pericial que ateste as condições insalubres, "vai de encontro ao teor do título formado na ação civil pública n° 2004.70.00.026477-1/PR que entendeu que bastaria ao servidor comprovar administrativamente ao INSS o exercício da atividade insalubre, perigosa ou penosa para o reconhecimento do tempo especial", sendo que irá solicitar ao INSS "a certificação do tempo trabalhado em condições insalubres, sendo competência deste Instituto eventual questionamento quanto à comprovação do referido tempo";
5.5.	o TCU extrapolou suas competências constitucionais à medida que "desconstituiu e descumpriu decisão judicial" já transitada em julgado, o que contraria aos postulados do Estado Democrático de Direito e o princípio da Separação dos Poderes (art. 2º, CF) , bem assim a jurisprudência do STF sobre "a imutabilidade de sentença judicial".
5.6.	Pede, por fim, que o recurso seja acolhido, de modo que seja declarada a legalidade do ato concessor de aposentadoria da servidora Lys Mary Bileski Cândido, concedendo-lhe registro, em observância à coisa julgada formada na ação civil pública n° 2004.70.00.026477-1/PR quanto à contagem especial do tempo insalubre. Requer, ainda, de forma subsidiária, "o sobrestamento do processo de aposentadoria, a fim de que a servidora interessada possa providenciar a respectiva certidão de tempo de serviço no INSS com a inclusão da conversão do tempo especial em comum".
Análise:
6.	De início, convém trazer à baila excerto do relatório e voto condutor do Acórdão recorrido:
Relatório
9. Em análise, verifica-se que a interessada foi inativada em 17/12/2003, com proventos proporcionais, computados mais de 30 anos de tempo de atividade (considerando o tempo insalubre averbado) . Incorporou, ainda, 19% a título de adicional por tempo de serviço e fração de quintos. O fundamento legal da aposentadoria foi aquele descrito no artigo 3º da EC 47/2005.
10. Em consulta ao tempo de contribuição averbado no ato de número 10792600-04-2012-000324-5, consta o cômputo de atividade insalubre sob o regime celetista (1 ano, 3 meses e 16 dias) , o qual excluído, alteraria a proporção dos proventos de aposentadoria.
11. Em análise da questão, por meio do Acórdão 2008/2006-TCU-Plenário (Relator Ministro Walton Alencar Rodrigues) , esta Corte reconheceu a validade da averbação a título de tempo insalubre aos profissionais celetistas que laboravam sob essa condição antes da publicação da Lei 8.112/90.
12. Posteriormente, por meio do Acórdão 911/2014-TCU-Plenário (Relator Ministro Benjamin Zymler) , o entendimento acima descrito foi aperfeiçoado. Neste julgado, esta Corte de Contas, ciosa em evitar interpretações extensivas - interpretações essas que acabariam por desvirtuar a vontade do legislador ao prever o cálculo diferenciado para o tempo de serviço prestado em atividades insalubres, penosas ou perigosas -, deixou assente que o sobredito Acórdão 2008/2006-TCU-Plenário, apesar de reconhecer em tese a possibilidade de cômputo ponderado do tempo especial para fins de aposentadoria estatutária, não disciplinou a forma como a Administração deveria proceder para averbar o tempo de atividade insalubre no caso concreto. 
13. Desse modo, ponderou o Ministro-Relator Benjamim Zymler que os cargos de natureza eminentemente administrativa não podem ser beneficiados pela contagem especial, salvo se restar efetivamente demonstrada a existência de risco ou de agentes nocivos à saúde no local de trabalho. Transcreve-se a seguir excerto do Voto condutor do Acórdão:
O simples vínculo do servidor com o Ministério da Saúde não autoriza a concessão de tempo de atividade especial, pois, ainda que ligado à área de saúde, existem diversas atividades que são exercidas em condições normais, sem exposição a agentes patológicos além dos limites tolerados, assim definidos em norma regulamentar. Veja-se, por exemplo, a situação do agente administrativo. É de supor que os ocupantes desse cargo exercem as atividades nas mesmas condições, seja no Ministério da Saúde ou no Ministério do Planejamento, por exemplo.
14. Nessa mesma assentada, observou-se que este Tribunal, a título de racionalidade administrativa, vem aceitando a averbação do tempo de atividade insalubre realizada de ofício pelo órgão de origem em relação a cargos cujo exercício, presume-se, envolve atividades de risco para a higidez física, como no caso dos médicos, odontólogos, auxiliares de enfermagem e agentes de saúde pública.
15. Com o fito de apurar a situação do ato objeto destes autos colimado com o entendimento desta Corte acima descrito, foi expedida a diligência citada no item 3 desta instrução, visto que a natureza do cargo da interessada (professora) não pressupunha, a priori, que esta estivesse exposta a condições insalubres, necessitando verificar se existe o laudo pericial a comprovar a situação.
16. Cabe destacar que, atualmente, o assunto em tela, no âmbito do Poder Executivo Federal, está normatizado por meio da Orientação Normativa n 15/2013 (peça 14) , que assim estabelece no seu artigo 2º, §2º:
§ 2º Não será admitida prova exclusivamente testemunhal ou apenas a comprovação da percepção de adicional de insalubridade ou periculosidade ou gratificação por trabalhos com Raios-X ou substâncias radioativas para fins de comprovação do tempo de serviço público prestado sob condições especiais.
17. Portanto, o simples percebimento do adicional de insalubridade, mesmo que comprovado, não seria suficiente para fundamentar a conversão de tempo e a respectiva averbação de tempo insalubre. 
18. Compulsando a referida ON, o seu artigo 3ª, na forma abaixo descrita, estabelece os profissionais que poderiam ser contemplados com a referida averbação, sendo que, para este caso concreto, a interessada estaria amparada no inciso II, haja vista que, supostamente, foi exposta a agentes nocivos.
Art. 3º As atribuições consideradas como exercidas em condições especiais, capazes de possibilitar a conversão de tempo de serviço especial em comum poderão ser enquadradas com base nos seguintes critérios:
I - pela ocupação de emprego público cujas atribuições sejam análogas às atividades profissionais das categorias presumidamente sujeitas a condições especiais, de acordo com as ocupações/grupos profissionais constantes no Anexo I desta Orientação Normativa; ou
II - por exposição a agentes nocivos no exercício de atribuições do emprego público, em condições análogas às que permitem enquadrar as atividades profissionais como perigosas, insalubres ou penosas, de acordo com Anexo II desta Orientação Normativa.
19. Em seguida, o artigo 4º da referida ON estabelece a documentação comprobatória, para aqueles enquadrados no inciso II do artigo 3º, situação na qual se enquadra a interessada, nos termos abaixo:
Art. 4º Somente serão analisados pelos órgãos e entidades do SIPEC, requerimentos de conversão de tempo especial em comum instruídos com os seguintes documentos, cumulativamente:
	(...) 
	II - Para o servidor que se enquadre na hipótese do inciso II do art. 3º:
	a) Formulário de informações sobre atividades exercidas em condições especiais;
b) Laudo Técnico de Condições Ambientais do Trabalho (LTCAT) , conforme Anexo VI desta Orientação Normativa, observado o disposto no art. 8º ou os documentos aceitos em substituição àquele, consoante o que dispõe o art. 9º desta Orientação Normativa;
c) Parecer da perícia médica, em relação ao enquadramento por exposição a agentes nocivos, na forma do art. 11 desta Orientação Normativa; e
d) Portaria de designação do servidor para operar com raios X e substâncias radioativas, na forma do Decreto n. 81.384, de 22 de fevereiro de 1978, quando for o caso.
20. Por fim, o artigo 5º da referida ON é enfático quanto ao modelo de documentação válido:
Art. 5º Somente será aceito como formulário de informações sobre atividades exercidas em condições especiais, de que tratam os incisos I e II do art. 4º desta Orientação Normativa, o modelo de tal documento instituído para o Regime Geral de Previdência Social, segundo seu período de vigência, sob as siglas SB-40, DISESBE 5235, DSS-8030 ou DIRBEN 8030, quando emitidos até 31 de dezembro de 2003.
21. Compulsando a documentação encaminhada pelo Gestor (peça 6) , não se verifica a existência do laudo pericial atestando as condições insalubres. Há tão somente registro nos assentamentos funcionais da interessada que houve a concessão do adicional de insalubre, sem existir a documentação suporte dos fatos.
22. Portanto, resta maculada a averbação de tempo em apreço e, em decorrência, a legalidade do ato de número 10792600-04-2012-000324-5. 
23. Em simulação das condições de aposentadoria (peça 16) , expurgado o tempo insalubre acima descrito, constata-se que a interessada cumpre os requisitos para se inativar pelo fundamento legal apontado no ato, com proporção dos proventos em 90%. (destacamos e sublinhamos) 
	Voto
4. Quanto ao segundo (10792600-04-2012-000324-5) , o exame da Secretaria de Fiscalização de Pessoal-Sefip demonstrou que foi computado tempo de atividade insalubre sob o regime celetista (1 ano, 3 meses e 16 dias) .
5. Diligência realizada pela citada unidade técnica à Universidade Federal do Paraná - UFP não logrou êxito em obter o laudo pericial atestando as condições insalubres da interessada. Há somente registro em seus assentamentos funcionais que houve a concessão do adicional de insalubridade, sem existir documentação comprobatória.
	6. Nessa situação, com o expurgo do referido tempo insalubre, a interessada cumpre os 	requisitos para se inativar com proventos proporcionais a 90%.
	7. O ato submetido à apreciação deste Tribunal apontou para a proporção de 95/100.
8. Em assim sendo, o ato de número 10792600-04-2012-000324-5 deve ser apreciado pela ilegalidade, nos exatos termos propostos pela unidade técnica e pelo MPTCU, cujas razões adoto como fundamento para a decisão. (destacamos) 
6.1.	Foram opostos pela Sra. Lys Mary Bileski Cândido embargos de declaração contra o Acórdão 3328/2019-TCU-Segunda Câmara, os quais foram conhecidos e rejeitados pelo Acórdão 451/2020-TCU-Segunda Câmara, tendo a Ministra-Relatora, Exma. Sra. Ana Arraes, consignado o seguinte em seu voto:
2. A embargante alegou, em suma, que a contagem do tempo de insalubridade sob o regime celetista estava garantido por decisão judicial e que o TCU extrapolou sua competência constitucional ao adentrar nas funções do órgão jurisdicional que exarou o decisum.
	(...) 
6. Nos embargos não há espaço para rediscussão de mérito de matéria decidida. O teor dos argumentos aduzidos, que se limitam a contrapor a decisão deste Tribunal em face da ação judicial movida pela Associação dos Professores da Universidade Federal do Paraná - APUFPR, agora trazida pela embargante, deixa transparecer que a real intenção é a rediscussão do mérito.
7. A sua irresignação acerca da negativa de alteração de seu ato de aposentadoria não se traduz em matéria de embargos de declaração, sabidamente medida recursal de cunho restrito; tal debate encontra amparo em outra via recursal: pedido de reexame.
8. Por fim, inexiste fundamento legal a suportar o pedido subsidiário da embargante de sobrestamento do julgamento dos autos para que obtenha certidão de tempo de serviço no INSS.
9. Assim, deve ser rejeitado o recurso em tela, interposto por Lys Mary Bileski Cândido. (destacamos e sublinhamos) 
6.2.	Além da documentação encaminhada ao Tribunal pela ora recorrente em anexo aos recursos manejados contra o Acórdão 3328/2019-TCU-Segunda Câmara (sentença judicial referente ao processo n° 2004.70.00.026477-1/PR - págs. 5 a 24 da peça 29 e págs. 9 a 28 da peça 45) , foram encaminhados documentos pela UFP, após a prolação da deliberação recorrida, referente ao tempo averbado de insalubridade da Sra. Lys Mary Bileski Cândido, conforme as peças 35 e 53. 
6.3.	Não procede a alegação da recorrente de que o Tribunal desconsiderou e descumpriu a decisão judicial proferida nos autos 2004.70.00.026477-1/PR, pois ainda que se admita que a ora recorrente seja uma das beneficiárias pelo provimento judicial, cujo pleito formulado pela APUFPR, em nome dos servidores substituídos, foi para a emissão de certidão de tempo de serviço relativo ao período anterior ao advento da Lei nº 8.112/90 e a averbação do referido período para fins de aposentadoria, sendo que foi assegurado na sentença, confirmada pelo TRF da 4ª Região (peças 55 e 56) , o seguinte:
a) DECLARAR que os servidores públicos federais, inclusive professores, que integram a categoria substituída pela ASSOCIAÇÃO DOS PROFESSORES DA UNIVERSIDADE FEDERAL DO PARANÁ (APUFPR) - SEÇÃO SINDICAL DA ANDES - SINDICATO NACIONAL, têm direito adquirido à certidão de tempo de serviço, com a incidência do fator de conversão, no período em que estes, então vinculados ao Regime Geral de Previdência Social (RGPS) , laboraram sob condições de periculosidade, insalubridade ou penosidade, e à averbação, nos respectivos assentos funcionais da UFPR, do tempo de serviço convertido, certificado peio INSS, para fins de contagem do tempo de serviço para aposentadoria.
b) DECLARAR que é desnecessário laudo técnico específico para a comprovação da atividade especial, bastando ao servidor evidenciar, administrativamente, perante o INSS, que exerceu a atividade considerada, por regulamento, como insalubre, penosa ou perigosa, durante a égide do RGPS.
c) ORDENAR ao INSTITUTO NACIONAL DO SEGURO SOCIAL (INSS) que emita, mediante requerimento administrativo, aos servidores públicos federais, inclusive professores, que integram a categoria substituída pela ASSOCIAÇÃO DOS PROFESSORES DA UNIVERSIDADE FEDERAL DO PARANÁ (APUFPR) - SEÇÃO SINDICAL DA ANDES - SINDICATO NACIONAL, a certidão de tempo de serviço, com a incidência do fator de conversão, relativa ao período em que estes, então vinculados ao Regime Geral de Previdência Social (RGPS) , laboraram sob condições de periculosidade, insalubridade ou penosidade, bastando ao servidor comprovar, por ocasião do requerimento administrativo ou por justificação administrativa, que exerceu a atividade considerada, por regulamento, como insalubre, penosa ou perigosa, durante a égide do RGPS, independentemente de laudo técnico.
d) ORDENAR à UNIVERSIDADE FEDERAL DO PARANÁ que, mediante requerimento administrativo, averbe nos assentos funcionais dos servidores públicos federais, inclusive professores, que integram a categoria substituída pela ASSOCIAÇÃO DOS PROFESSORES DA UNIVERSIDADE FEDERAL DO PARANÁ (APUFPR) - SEÇÃO SINDICAL DA ANDES - SINDICATO NACIONAL, a certidão de tempo de serviço, com tempo convertido, emitida pelo INSS, conforme tópico anterior, e a considere para todos os efeitos legais, especialmente para fins de aposentadoria.
e) ANTECIPAR OS EFEITOS DA TUTELA, nos termos do art. 273, II, do CPC, para ORDENAR ao INSS e à UFPR a observância imediata das ordens contidas nos tópicos c e d deste dispositivo, a partir da intimação desta sentença.
6.4.	Nota-se que a decisão judicial assegurou a possibilidade de o INSS, mediante requerimento administrativo do (a) servidor (a) interessado (a) , solicitar a emissão da certidão de tempo de serviço com a majoração do tempo especial para posterior averbação na UFP, o que não ocorreu no caso da Sra. Lys Mary Bileski Cândido, pois em ambos os recursos manejados contra o Acórdão 3328/2019-TCU-Segunda Câmara tem feito pedidos alternativos, de modo que este processo de aposentadoria seja sobrestado, a fim de que possa providenciar a certidão de tempo de serviço no INSS com a inclusão da conversão do tempo especial em comum. Logo, não há que se falar em descumprimento da decisão judicial, pois, ainda que seja beneficiária, não adotou as providências exigidas por ela, não podendo transferir o ônus de sua inercia ao TCU. Além disso, como já consignado no voto condutor do Acórdão 451/2020-TCU-Segunda Câmara não há fundamento legal a suportar o pedido subsidiário da recorrente de sobrestamento do julgamento dos autos para que obtenha certidão de tempo de serviço no INSS.
6.5.	Por outro lado, a documentação encaminhada pela UFP dá conta de que há elementos que embasam a concessão feita do tempo insalubre da Sra. Lys Mary Bileski Cândido, conforme se extrai da seguinte passagem do Ofício nº 140/2019/UFPR/R/PROGEPE/DAP/UB, de 12 de julho de 2019 (pág. 84 da peça 53) . 
Informamos que essa Pró-Reitoria possui os documentos exigidos pela Orientação Normativa SEGEP/MPOG n.º 15/2013, desta maneira, caso a Senhora tenha o interesse de manter a proporção atual dos seus proventos, deverá protocolar pedido de reexame contra o Acórdão 3328/2019-TCU-Segunda Câmara diretamente no Tribunal de Contas da União, situado na Rua Dr. Faivre, 105 - Centro - Curitiba - PR. (destacamos) 
6.6.	Compulsando os documentos encaminhados pela UFP após a prolação do Acórdão recorrido, nota-se a existência de cópia de parte do Laudo Pericial de Insalubridade/Periculosidade, datado de 25/05/1990, onde o Departamento de Nutrição, local em que a servidora Lys Mary Bileski Cândido estava lotado, é classificado como insalubre, cujo excerto no que é pertinente transcreve-se a seguir (pág. 24 da peça 35) :
	3.10. Departamento de Nutrição - Hospital de Clínicas
	3.10.1. Insalubridade de grau médio (20%) 
3.10.1.1. Docentes e Servidores (Nutrólogos, Enfermeiros, Auxiliares de Enfermagem, Agentes Administrativos, Agentes de Portaria, Agentes Operacionais de Serviços Diversos) que no exercício de suas funções mantenham contato direto com pacientes internados ou ambulatórias. (destacamos) 
6.7.	Demais, em observância às exigências da ON SRH/MPOG nº 15/2013, foi feito o Perfil Profissiográfico Previdenciário - PPP nº 176/15 (págs. 17 e 18 da peça 35) , bem assim a Declaração de Tempo de Atividade Especial (pág. 27 da peça 35) , da Sra. Lys Mary Bileski Cândido, o que levou a Controladoria-Geral da União (CGU) a manifestar-se pela legalidade da alteração da aposentadoria da referida professora de nutrição com o cômputo do tempo de atividade insalubre (pág. 29 da peça 35) .
6.8.	Assim, embora a decisão judicial proferida nos autos do processo referente à ação civil pública n° 2004.70.00.026477-1/PR não tenha o condão de modificar o Acórdão recorrido, a documentação apresentada pela UFP pode ser acolhida pelo Tribunal, de modo a considerar regular a averbação do tempo de insalubridade da Sra. Lys Mary Bileski Cândido em conformidade com a jurisprudência do STF a seguir apresentada, sendo que, na mesma linha, é o Acórdão 6644/2018-TCU-Primeira Câmara,:
SERVIDOR PÚBLICO. PROFESSOR. ATIVIDADE PENOSA E INSALUBRE. CONTAGEM ESPECIAL DE TEMPO DE SERVIÇO. DIREITO ADQUIRIDO. MUDANÇA DE REGIME.
O direito à contagem especial do tempo de serviço prestado sob condições penosas e insalubres pelo servidor público celetista, à época em que a legislação então vigente permitia tal benesse, incorporou-se ao seu patrimônio jurídico. 	Precedentes. Recurso extraordinário conhecido e improvido.
 (RE 258327, Relator (a) :  Min. ELLEN GRACIE, Segunda Turma, julgado em 09/12/2003, DJ 06-02-2004 PP-00051 EMENT VOL-02138-06 PP-01075) 
	 
EMENTA: Agravo regimental em recurso extraordinário. 2. Servidor público ex-celetista. Professor universitário. Contagem especial do tempo de serviço prestado sob condições insalubres, no período anterior à Lei no 8.112/90. Direito reconhecido. Precedentes. 3. Agravo regimental a que se nega provimento. 
 (RE-AgR 456480 / PB, Relator: Min. GILMAR MENDES, Julgamento: 13/12/2005, Órgão Julgador: Segunda Turma - destacamos) 
6.9.	Desse modo, é possível considerar legal e registrar o ato de alteração da aposentadoria da Sra. Lys Mary Bileski Cândido (peça 18) .
CONCLUSÃO
7.	Em face da análise das razões recursais apresentadas, concluiu-se que, embora a decisão judicial proferida na ação civil pública n° 2004.70.00.026477-1/PR não tenha o condão de modificar o Acórdão recorrido, a UFP apresentou documentos capazes de aferir a regularidade da averbação do tempo insalubre da Sra. Lys Mary Bileski Cândido (1 ano, 3 meses e 16 dias) . Assim, é possível modificar o julgado de origem, Acórdão 3328/2019-TCU-Segunda Câmara (peça 39) , mantido pelo Acórdão 451/2020-TCU-Segunda Câmara (peça 37) , de modo a considerar legal o ato de alteração da aposentadoria nº 10792600-04-2012-000324-5.
ROPOSTA DE ENCAMINHAMENTO
8.	Ante o exposto, submetem-se os autos à consideração superior, propondo-se, com fundamento no art. 48 da Lei 8.443/1992 c/c os artigos 285 e 286, parágrafo único, do RI/TCU:
	a) conhecer do recurso e, no mérito, dar-lhe provimento, a fim de:
	a.1.) tornar sem efeito o Acórdão 3328/2019-TCU-Segunda Câmara, mantido pelo Acórdão 451/2020-TCU-Segunda Câmara;
	a.2.) considerar legal o ato de alteração de aposentadoria 10792600-04-2012-000324-5, de Lys Mary Bileski Cândido, e determinar-lhe o registro;
	b) cientificar a recorrente e os demais interessados do acórdão que vier a ser prolatado, ressaltando-se que o relatório e o voto que o acompanharem podem ser consultados no endereço www.tcu.gov.br/acordaos, no dia seguinte ao de sua oficialização.
	É o relatório.

8.1. João Luiz Arzeno da Silva (23510/OAB-PR) e outros, representando Lys Mary Bileski Candido.

Procurador Marinus Eduardo De Vries Marsico.

PESSOAL. CÔMPUTO DE TEMPO INSALUBRE SEM A APRESENTAÇÃO DE LAUDO PERICIAL ATESTANDO TAIS CONDIÇÕES. DETERMINAÇÕES. EMBARGOS DE DECLARAÇÃO. ATO DE ALTERAÇÃO DE APOSENTADORIA CONSIDERADO ILEGAL COM NEGATIVA DE REGISTRO. CONHECIMENTO. OBSCURIDADES, OMISSÕES OU CONTRADIÇÕES NÃO CONFIGURADAS. REJEIÇÃO. CIÊNCIA. PEDIDO DE REEXAME. COMPROVAÇÃO DE PERÍODO LABORADO EM CONDIÇÕES INSALUBRES. LEGALIDADE. DETERMINAÇÕES.

APOSENTADORIA (APOS)

Secretaria de Recursos (SERUR); Secretaria de Fiscalização de Pessoal (SEFIP).

Examina-se pedido de reexame interposto por Lys Mary Bileski Cândido, ex-servidora do da Universidade Federal do Paraná - UFP, contra o Acórdão 3328/2019-TCU-Segunda Câmara, de relatoria da Ministra Ana Arraes, que considerou ilegal seu ato de concessão de aposentadoria.
2.	De plano, ratifico o exame preliminar de admissibilidade no sentido de conhecer do recurso, vez que preenchidas as condições previstas no art. 48 da Lei nº 8.443/92.
3.	No mérito, assiste razão à Secretaria de Recursos (Serur) , acompanhada pelo Ministério Público junto ao TCU (MPjTCU) em cota singela, cujos argumentos incorporo às minhas razões de decidir, quanto ao provimento do recurso.
4.	Com efeito, a recorrente esteia seus argumentos no sentido de que faz jus ao acréscimo de tempo insalubre referente ao período laborado anterior ao advento da Lei nº 8.112/90 (contagem ponderada) .
5.	No que diz respeito à alegação da recorrente de que o Tribunal desconsiderou e descumpriu a decisão judicial proferida nos autos 2004.70.00.026477-1/PR, transcrevo, verbo ad verbum, a percuciente análise feita pela unidade técnica, à qual aquiesço integralmente, por suficiente ao pleno esclarecimento da matéria:
6.3.	Não procede a alegação da recorrente de que o Tribunal desconsiderou e descumpriu a decisão judicial proferida nos autos 2004.70.00.026477-1/PR, pois ainda que se admita que a ora recorrente seja uma das beneficiárias pelo provimento judicial, cujo pleito formulado pela APUFPR, em nome dos servidores substituídos, foi para a emissão de certidão de tempo de serviço relativo ao período anterior ao advento da Lei nº 8.112/90 e a averbação do referido período para fins de aposentadoria, sendo que foi assegurado na sentença, confirmada pelo TRF da 4ª Região (peças 55 e 56) , o seguinte:
a) DECLARAR que os servidores públicos federais, inclusive professores, que integram a categoria substituída pela ASSOCIAÇÃO DOS PROFESSORES DA UNIVERSIDADE FEDERAL DO PARANÁ (APUFPR) - SEÇÃO SINDICAL DA ANDES - SINDICATO NACIONAL, têm direito adquirido à certidão de tempo de serviço, com a incidência do fator de conversão, no período em que estes, então vinculados ao Regime Geral de Previdência Social (RGPS) , laboraram sob condições de periculosidade, insalubridade ou penosidade, e à averbação, nos respectivos assentos funcionais da UFPR, do tempo de serviço convertido, certificado peio INSS, para fins de contagem do tempo de serviço para aposentadoria.
b) DECLARAR que é desnecessário laudo técnico específico para a comprovação da atividade especial, bastando ao servidor evidenciar, administrativamente, perante o INSS, que exerceu a atividade considerada, por regulamento, como insalubre, penosa ou perigosa, durante a égide do RGPS.
c) ORDENAR ao INSTITUTO NACIONAL DO SEGURO SOCIAL (INSS) que emita, mediante requerimento administrativo, aos servidores públicos federais, inclusive professores, que integram a categoria substituída pela ASSOCIAÇÃO DOS PROFESSORES DA UNIVERSIDADE FEDERAL DO PARANÁ (APUFPR) - SEÇÃO SINDICAL DA ANDES - SINDICATO NACIONAL, a certidão de tempo de serviço, com a incidência do fator de conversão, relativa ao período em que estes, então vinculados ao Regime Geral de Previdência Social (RGPS) , laboraram sob condições de periculosidade, insalubridade ou penosidade, bastando ao servidor comprovar, por ocasião do requerimento administrativo ou por justificação administrativa, que exerceu a atividade considerada, por regulamento, como insalubre, penosa ou perigosa, durante a égide do RGPS, independentemente de laudo técnico.
d) ORDENAR à UNIVERSIDADE FEDERAL DO PARANÁ que, mediante requerimento administrativo, averbe nos assentos funcionais dos servidores públicos federais, inclusive professores, que integram a categoria substituída pela ASSOCIAÇÃO DOS PROFESSORES DA UNIVERSIDADE FEDERAL DO PARANÁ (APUFPR) - SEÇÃO SINDICAL DA ANDES - SINDICATO NACIONAL, a certidão de tempo de serviço, com tempo convertido, emitida pelo INSS, conforme tópico anterior, e a considere para todos os efeitos legais, especialmente para fins de aposentadoria.
e) ANTECIPAR OS EFEITOS DA TUTELA, nos termos do art. 273, II, do CPC, para ORDENAR ao INSS e à UFPR a observância imediata das ordens contidas nos tópicos c e d deste dispositivo, a partir da intimação desta sentença.
6.4.	Nota-se que a decisão judicial assegurou a possibilidade de o INSS, mediante requerimento administrativo do (a) servidor (a) interessado (a) , solicitar a emissão da certidão de tempo de serviço com a majoração do tempo especial para posterior averbação na UFP, o que não ocorreu no caso da Sra. Lys Mary Bileski Cândido, pois em ambos os recursos manejados contra o Acórdão 3328/2019-TCU-Segunda Câmara tem feito pedidos alternativos, de modo que este processo de aposentadoria seja sobrestado, a fim de que possa providenciar a certidão de tempo de serviço no INSS com a inclusão da conversão do tempo especial em comum. Logo, não há que se falar em descumprimento da decisão judicial, pois, ainda que seja beneficiária, não adotou as providências exigidas por ela, não podendo transferir o ônus de sua inercia ao TCU. Além disso, como já consignado no voto condutor do Acórdão 451/2020-TCU-Segunda Câmara não há fundamento legal a suportar o pedido subsidiário da recorrente de sobrestamento do julgamento dos autos para que obtenha certidão de tempo de serviço no INSS.
6.	No entanto, a documentação juntada aos autos pela Universidade Federal do Paraná é capaz de comprovar o período trabalho em local insalubre. Por meio do Laudo Pericial de Insalubridade/Periculosidade, de 25/05/1990, no item 3.10 é possível verificar a classificação do departamento como insalubre (peça 35, p. 24.) . Ademais, o Perfil Profissiográfico Previdenciário - PPP (peça 35, p. 17) também confirma que no período de 25/5/1990 a 11/12/1990 a ora recorrente trabalhou em condições insalubres.
7.	À vista disso, em que pese a decisão judicial proferida no âmbito do processo n° 2004.70.00.026477-1/PR não ter o condão de modificar o Acórdão recorrido, como alegou a recorrente, a documentação trazida pela UFP é capaz de demonstrar a regularidade da averbação do tempo de serviço insalubre exercida pela Sra. Lys Mary Bileski Cândido.
Ante as razões expostas, VOTO no sentido de que seja conhecido e dado provimento a este pedido de reexame, nos termos do acórdão que ora submeto à apreciação deste Colegiado.
TCU, Sala das Sessões Ministro Luciano Brandão Alves de Souza, em 20 de outubro de 2020.
Ministro JOÃO AUGUSTO RIBEIRO NARDES 
Relator